最高法院刑事判決　　　　　　九十六年度台上字第三五五九號
上　訴　人　甲○○
　　　　　　　　　　8號
選任辯護人　呂福元律師
上　訴　人　乙○○
選任辯護人　呂福元律師
　　　　　　耿淑穎律師
上列上訴人等因違反公職人員選舉罷免法案件，不服台灣高等法
院中華民國九十六年四月十七日第二審更審判決（九十五年度選
上更(一)字第一五號，起訴案號：台灣新竹地方法院檢察署九十四
年度選偵字第四二號），提起上訴，本院判決如下：
    主  文
上訴駁回。
    理  由
一對有投票權之人交付賄賂罪部分:
按刑事訴訟法第三百七十七條規定，上訴於第三審法院，非以判
決違背法令為理由，不得為之。是提起第三審上訴，應以原判決
違背法令為理由，係屬法定要件。如果上訴理由狀並未依據卷內
訴訟資料，具體指摘原判決不適用何種法則或如何適用不當，或
所指摘原判決違法情事，顯與法律規定得為第三審上訴理由之違
法情形，不相適合時，均應認其上訴為違背法律上之程式，予以
駁回。本件上訴人甲○○、乙○○上訴意旨略稱：(一)、甲○○於
民國九十四年十一月三十日之偵訊筆錄經第一審重新製作勘驗筆
錄後，發現多處筆錄雖記載為甲○○之回答，其實為公訴人之誘
導訊問，原判決未依職權善盡調查證據之職責，自屬違背法令。
(二)、原判決對於甲○○究於何地、如何與乙○○共同謀議而有犯
意聯絡，並未於事實欄內明白認定，詳為記載，自屬違背法令。
(三)、乙○○、甲○○於法務部調查局新竹縣調查站（下稱新竹縣
調查站）調查、檢察官偵訊、第一審及原審審理中，俱無供承買
票賄選等犯行，並就乙○○交付新台幣（下同）三十萬元予甲○
○一節，陳明係幫忙助選之餐費、車馬費等支出，原判決單憑乙
○○交付三十萬元予甲○○之事實，即臆測甲○○與乙○○具有
犯意聯絡及行為分擔，應負共同連續對於有投票權人交付賄賂罪
，原判決認事自屬違法。(四)、原判決認定乙○○所交付與甲○○
之三十萬元係供其支付車馬費、餐費及交付賄賂之用，則供賄賂
金額為何，自應明白認定。原審就此未予詳查，顯有調查未盡及
理由不備之違法。(五)、原審認定乙○○與甲○○、彭財煙、何秀
菊間就原判決事實欄一、（三）、行賄吳秀貞部分為共同正犯，
則共犯彭財煙、何秀菊夫婦收受之賄款四千元及吳秀貞收受之賄
款七千元，自應於乙○○論罪之主文部分一併宣告沒收，惟原判
決就乙○○之主文部分並未就前開四千元及七千元之賄款一併宣
告沒收，於判決理由亦未就沒收部分有所交代，自屬違背法令。
(六)、九十四年度選他字第一二七號卷（二）第二六五頁至二六六
頁之筆錄，係甲○○於九十四年十一月三十日之偵訊筆錄，上開
筆錄之錄音帶既經第一審逐字勘驗，結果證明偵查筆錄確有多處
對甲○○及乙○○有利之筆錄漏載情況，表示偵訊筆錄已無足採
，原審漠視刑事訴訟法第一百六十五條規定，仍於判決理由援引
不正確有疏漏之甲○○之原偵訊筆錄，以為論罪乙○○之依據，
原判決自屬違背法令。(七)、九十四年十一月二十九日乙○○偵訊
筆錄記載：「問：你說你從九月到十月先後二次交三、四十萬元
給甲○○是否如此？答：是的。問：這是因為你與甲○○事前有
共識如果一旦選情有告急，其他候選人有賄選你也會跟著賄選？
答：不是，之前給他的三、四十萬元是工資費、加油費。問：十
一月二十五日那天甲○○又要跟你索取賄款，是否如此？答：是
的。問：那天甲○○要跟你要多少錢？答：他沒有說，我當時直
接回絕說不用了。」原判決忽略上開有利於乙○○之證據，亦未
於判決理由論述為何不採之理由，原判決自係違背法令。(八)、甲
○○之調查站筆錄經第一審勘驗錄音帶後，可知原審所引該筆錄
漏記：該三十萬元沒有買票及甲○○自認是墊付三萬元，準備日
後再向乙○○拿回先行支出之三萬元。原審引用不齊全之筆錄以
為論罪乙○○之證據，該項證據雖經調查，但內容欠明，即視同
未經調查之證據，原審予以引用，自屬違背法令。(九)、依原判決
事實所載，甲○○本交付何秀菊三萬元，嗣經何秀菊退還一萬九
千元，應係指雙方原本合意以三萬元預備賄選，嗣後預備賄選款
合意減縮為一萬一千元，原判決仍將該一萬九千元退還款認定為
預備賄選款，並於主文宣告沒收，認事用法顯有違誤。(十)、甲○
○九十四年十一月三十日之偵訊筆錄記載甲○○被問及是否與乙
○○達成賄選共識時，僅答稱：是他叫我提供名單。對於其他問
答亦只答稱：對、對。此等問答方式，第一審認定事證未明，依
該等問答，不能證明乙○○賄選，故第一審法官才進一步就甲○
○是否與乙○○已達賄選共識乙節再予查明。原審卻以此為認定
乙○○成罪之證據，原審未依職權調查證據，原判決自屬違背法
令。(十一)、原判決記載：「被告甲○○於原審（第一審）以證人身
分證稱：當時我在競選總部有提議如果形勢危急，我們就與其他
候選人一樣來買票，但上訴人不同意，說他沒有資金云云，要屬
事後迴護上訴人及圖卸刑責之詞，自無足採。」惟原判決並未說
明何以認定甲○○之證述屬事後迴護乙○○及圖卸刑責之詞之理
由及證據。又按甲○○於調查時所為之陳述，既與審判中不符，
則其先前在調查時之陳述如何具有較可信之特別情況，而有傳聞
法則之法定例外情形，原判決未予說明，有違證據法則等語。
惟查證據之取捨、證據證明力之判斷，以及事實有無之認定，屬
事實審法院之職權，苟其取捨判斷與認定，並不違背論理法則及
經驗法則，即不容任意指為違法，而執為適法之第三審上訴理由
。本件原審認定上訴人甲○○、乙○○有原判決所載共同對於有
投票權之人彭財煙、何秀菊交付賄賂，而約其投票權為一定之行
使（即約定投票支持新竹縣第十六屆縣議員選舉候選人乙○○）
，及與彭財煙、何秀菊共同對於有投票權之人吳秀貞，交付賄賂
，而約其投票權為一定之行使（即投票支持上述候選人乙○○）
之犯行，係以上開事實，業據甲○○於新竹縣調查站詢問及偵查
中、乙○○於偵查中、何秀菊於新竹縣調查站詢問及偵查中、吳
秀貞於新竹縣調查站詢問、偵查及第一審訊問時就相關案情供述
屬實，所供情節大致相符，且有甲○○與彭財煙於九十四年一月
七日上午十時三十八分許通話之監聽譯文及第一審勘驗該監聽錄
音之勘驗筆錄在卷可稽等證據資料予以綜合判斷，認上訴人等此
部分所為，係犯修正前公職人員選舉罷免法第九十條之一第一項
之共同連續對於有投票權人，交付賄賂，而約其投票權為一定之
行使罪（依修正前刑法第五十六條規定，論以連續犯），於法定
刑內量處其刑，已詳其所憑證據及認定之理由。並指駁、說明
上訴人等於審理中否認犯罪，所辯何以為不足採信；甲○○、乙
○○、何秀菊、吳秀貞等於第一審或原審審理中翻異前詞，改稱
無賄選情事云云，與事實不符，應以其等於新竹縣調查站詢問及
偵查中所述為可信之理由。所為論斷，均有卷存證據資料可資覆
按。上訴意旨雖指摘原判決違法云云，惟查甲○○於九十四年十
一月三十日之偵訊筆錄內容，多為就甲○○於新竹縣調查站所述
或乙○○所述事實之再予確認，尚難認有誘導訊問之違法，不得
執此為合法之上訴理由。上訴人等既有共同交付賄賂之賄選犯行
，則上訴人二人間何時共同謀議賄選之確切時間，已非重要待證
事項，況原判決已認定係於九十四年九月間達成賄選之共識，自
難謂原判決有認定犯罪事實不明確之違法。原判決係認定乙○○
交付甲○○之三十萬元係供支付甲○○之車馬費、餐費及交付賄
賂之用，其中三萬元用以供賄選之用，上訴意旨謂原判決未認定
供賂選金額為若干云云，尚有誤會。原判決係認定甲○○交付何
秀菊之三萬元，係預備供賄選所用，嗣因交付賄賂已用去一萬一
千元，餘一萬九千元交還甲○○等情，而甲○○之賄選犯行並未
中止，則該一萬九千元仍為供預備賄選之款項，原判決因而依修
正前公職人員選舉罷免法第九十條之一第三項規定沒收之。此為
原審認事、採證職權之合法行使，不得任意指摘為違法，其沒收
之適用法條亦無不當，亦無上訴意旨所指認事用法均有違誤之情
事。賄選之賄賂如已交付有投票權之人收受，因收受者係犯刑法
第一百四十三條第一項之投票受賄罪，其收受之賄賂應於受賄者
之主刑項下依刑法第一百四十三條第二項規定沒收，不得於交付
賄賂賄選者之主刑項下諭知沒收。上訴意旨指摘原判決未於上訴
人等之主刑項下諭知沒收上訴人等已交付之賄賂款一萬一千元為
違法云云，尚有誤會，亦非適法之上訴理由。第一審法院於九十
五年二月二十二日勘驗九十四年十一月三十日甲○○之偵訊筆錄
結果，甲○○最初雖否認有賄選犯行，惟經檢察官提出相關事證
後甲○○已坦承交付三萬元予彭財煙、何秀菊夫婦，叫他們幫忙
拉票，承認有違反公職人員選舉罷免法犯行，有該審判筆錄可憑
，並無上訴意旨所指偵訊筆錄內容與甲○○之陳述不符情形，原
判決引用該筆錄為判決基礎，並無違法。原判決已說明乙○○及
其辯護人所辯：乙○○交付甲○○之三十萬元，全非供賄選之用
，甲○○交彭財煙、何秀菊之三萬元之事，乙○○不知情，未共
同賄選云云，為卸責飾詞，均不足採信之理由，故原判決就乙○
○於九十四年十一月二十九日偵查中否認犯罪，與審理中相同之
辯解，未說明不可取之理由，於判決本旨不生影響，不得執此為
合法之上訴理由。原判決理由欄、二(二)、1.2.已說明甲○○於
第一審及原審否認有與乙○○共同賄選，及所證乙○○不同意賄
選云云，何以為不可採，甲○○於新竹縣調查站詢問之筆錄及九
十四年十一月三十日之偵訊筆錄，係在自由意志下所為之陳述，
核與事實相符，應屬可信之理由，尚難遽指有判決不備理由或採
證違背證據法則之違法。至於其他上訴意旨均係就原審已調查及
依憑證據所為認事採證職權之合法行使，及判決已論列說明之事
項，依憑己見任意指摘為違法，重為事實之爭執，否認犯罪，殊
與法律規定得為第三審上訴理由之違法情形不相適合，衡以前開
說明，此部分之上訴為違背法律上之程式，應予駁回。
二預備賄選部分：
按刑事訴訟法第三百七十六條所列各罪之案件，經第二審判決者
，不得上訴於第三審法院，法有明文。本件上訴人等所犯公職人
員選舉罷免法第九十條之一第二項、第一項之預備賄選之罪部分
，核屬刑事訴訟法第三百七十六條第一款之案件，依首開說明，
既經第二審判決，自不得上訴於第三審法院。縱此部分與上開賄
選罪部分有刑法修正前裁判上一罪之連續關係，但賄選罪部分之
上訴為不合法，本院應從程序上予以駁回，而無從為實體上判決
，對於輕罪部分之此部分，亦無從適用審判不可分原則，為實體
上審判。上訴人等竟復提起上訴，顯為法所不許，應予駁回。
據上論結，應依刑事訴訟法第三百九十五條前段，判決如主文。
中　　華　　民　　國　九十六　年　　七　　月    五 　 日
                      最高法院刑事第八庭
                          審判長法官  陳　正　庸
                                法官  賴　忠　星
                                法官  林　開　任
                                法官  林　立　華
                                法官  趙　文　淵
      本件正本證明與原本無異
                                      書  記  官
中　　華　　民　　國　九十六　年　　七  　月 　 十    日
                                                   ｍ
